【裁判字號】    99,簡上,306
【裁判日期】    991229
【裁判案由】    返還不當得利
【裁判全文】
臺灣臺北地方法院民事判決             99年度簡上字第306號
上  訴  人  王君慧
訴訟代理人  王君毅
被  上訴人  吳文仁
兼  訴  訟
代  理  人  吳文正
上列當事人間請求返還不當得利事件，上訴人對於中華民國99年
3月31日本院臺北簡易庭99年度北簡字第912號第一審判決提起上
訴，經本院於99年12月15日言詞辯論終結，判決如下：
    主  文
上訴駁回。
第二審訴訟費用由上訴人負擔。
    事實及理由
一、上訴人起訴主張：
    上訴人與被上訴人吳文正原為夫妻關係，上訴人為履行對兩
    人子女之扶養義務，乃於民國96年6月23日至97年9月24日間
    ，陸續將扶養費以現金存款方式，存入被上訴人吳文正指定
    之被上訴人吳文仁所有之合作金庫支票帳戶中（帳戶號碼為
    0000000000000號，下稱系爭帳戶），總額共計新臺幣（下
    同）19萬7,400元（各筆匯款日期、金額詳如附表所示）。
    詎上訴人嗣因被上訴人吳文正對其提起給付扶養費訴訟，始
    查悉前揭款項均遭被上訴人吳文正挪用作為清償自己債務之
    用，而未實際用於扶養子女，此顯與上訴人當初匯款之目的
    有違，應構成不當得利，為此上訴人業於98年11月12日寄發
    存證信函催告上訴人吳文正返還上開款項，惟均未獲置理。
    又前揭款項既經匯入被上訴人吳文仁所有之系爭帳戶內，被
    上訴人吳文仁自因而亦受有不當得利。爰依民法第179條不
    當得利之規定，請求被上訴人共同返還上訴人19萬7,400元
    ，及自前揭存證信函送達翌日起至清償日止，按年息5%計算
    之利息。
二、被上訴人則均以：
  (一)上訴人原任英傑室家有限公司（下稱英傑公司）之經理，屢
    以英傑公司需用資金為由，向被上訴人吳文正之兄長即被上
    訴人吳文仁借款，被上訴人吳文仁並於96、97年間陸續以支
    票方式借予上訴人，借款金額共計約5、60萬元。期間復曾
    因上訴人無力償還，再由被上訴人吳文正持被上訴人吳文仁
    簽發之支票，陪同向訴外人即持票人曾國輝換票，此有證人
    曾國輝之證言足證，可見上訴人確有向被上訴人吳文仁借貸
    之事實存在，附表所列款項均係上訴人為清償被上訴人吳文
    仁之債務所匯，與履行扶養義務無關，被上訴人自無何等不
    當得利可言。
  (二)又上訴人主張其匯款金額共計為19萬7,400元亦非實在。蓋
    上訴人主張其曾於96年12月25日匯款11萬5,000元（即附表
    編號2）等情要屬不實，該筆11萬5,000元事實上是由被上訴
    人吳文正親自將現金交付訴外人即英傑公司負責人張靚潔代
    為存入系爭帳戶，給付目的則係因上訴人告稱先前向被上訴
    人吳文仁借用之兩紙支票（票面號碼分別為ZQ-0000000號、
    ZQ-0000000號，面額各為10萬元、1萬1,500元，到期日均為
    96年12月25日）恐無法如期兌現，被上訴人吳文正為免跳票
    ，影響被上訴人吳文仁之信用，方以自己資金存入系爭帳戶
    。詎料張靚潔事後將該匯款存根聯交付上訴人，使上訴人藉
    此諉稱該筆11萬5,000元之匯款乃其所為，主張被上訴人等
    應予返還，顯無理由。因此，扣除附表編號2之不實匯款紀
    錄後，上訴人實際上僅匯款8次共計8萬2,400元予被上訴人
    吳文仁。
  (三)縱認上訴人上開主張均有理由，然依其與被上訴人吳文正於
    97年2月25日所簽訂之撫養費協議，上訴人每月應給付被上
    訴人3萬5,000元（嗣於98年12月10日成立和解，改為按月給
    付1萬5,000元），則上訴人自97年2月23日起至98年4月23日
    止，尚積欠被上訴人31萬5,000元未給付，縱本件上訴人之
    請求有理由，被上訴人亦得主張抵銷抗辯等語置辯。
三、原審為上訴人敗訴之判決，上訴人不服，提起上訴，並於本
    院上訴聲明：(一)原判決廢棄；(二)上開廢棄部分，被上訴人應
    共同給付上訴人19萬7,400元及自前揭存證信函送達翌日起
    至清償日止，按年息5%計算之利息。被上訴人答辯聲明：駁
    回上訴。
四、兩造不爭執之事項：
  (一)上訴人與被上訴人吳文正於92年7月24日簽立離婚協議書，
    約定債務各自負責，惟二人仍維持同居事實至97年2月25日
    止。
  (二)上訴人與被上訴人吳文正於97年2月25日簽立撫養費協議書
    ，約定上訴人每月應給付被上訴人3萬5,000元，以為二人子
    女之扶養費；嗣於98年12月10日另成立訴訟上和解，改以上
    訴人按月給付1萬5,000元之扶養費予被上訴人吳文正。
  (三)上訴人曾將如附表編號1、3-9所示之金額，於各該日期匯入
    被上訴人吳文仁所有之系爭帳戶中，金額共計8萬2,400元。
五、得心證之理由：
    上訴人雖又主張：除附表編號1、3-9所示之匯款外，其另曾
    於96年12月25日匯入11萬5,000元予系爭帳戶，是其匯予被
    上訴人吳文仁之款項總計為19萬7,400元，目的係為給付子
    女扶養費，其並未積欠被上訴人2人任何借款債務，被上訴
    人吳文正將上開款向挪用以償還自己之債務，應構成不當得
    利等語，惟為被告所否認，並以前揭情詞置辯。是本件所應
    審究者厥在於：(一)被上訴人自上訴人受領如附表所示之款項
    ，是否係無法律上原因而應構成不當得利？(二)如屬不當得利
    ，則本件被上訴人所受利益為若干？是否包括如附表編號2
    所示之11萬5,000元？經查：
  (一)按不當得利係以當事人之一方無法律上之原因而受利益，致
    他方受損害為其成立要件，主張不當得利請求權之原告，既
    係因自己之行為致造成原由其掌控之財產發生主體變動，自
    須就無法律上之原因，負舉證責任，始不致將無法律上原因
    之消極事實舉證困難之危險歸諸於被告（最高法院78年度台
    上字第1599號、91年度台上字第1673號判決意旨可資參照）
    。次按負舉證責任之當事人，須證明至使法院就該待證事實
    獲得確實之心證，始盡其證明責任；倘不負舉證責任之他造
    當事人，就同一待證事實已證明間接事實，而該間接事實依
    經驗法則為判斷，與待證事實之不存在可認有因果關係，足
    以動搖法院原已形成之心證者，將因該他造當事人所提出之
    反證，使待證事實回復至真偽不明之狀態。此際，自仍應由
    主張該事實存在之一造當事人舉證證明之，始得謂已盡其證
    明責任（最高法院93年度台上字第2058號判決意旨足參）。
  (二)查上訴人曾將如附表編號1、3-9所示之金額，於各該日期匯
    入被上訴人吳文仁所有之系爭帳戶中，金額共計8萬2,400元
    ，上開款項後由被上訴人吳文正領用等事實，固為兩造所不
    爭，並有系爭帳戶交易明細附卷可稽（見原審卷第67頁），
    堪認上訴人曾給付上開款項，被上訴人亦因而受有該部分匯
    款之利益等情為真。然依前揭說明，上訴人仍應就被上訴人
    受領該等款項係欠缺法律上原因一點加以證明，否則即難認
    上訴人之主張為有理由。
  (三)而查，上訴人主張被上訴人受領上開款項屬不當得利，無非
    係以被上訴人吳文正事後將該等款項挪為己用，而未實際用
    於扶養子女等語為憑。然上訴人與被上訴人吳文正曾於97年
    2月25日簽立撫養費協議書，約定上訴人每月應給付被上訴
    人3萬5,000元，以為二人子女之扶養費，嗣於98年12月10日
    另成立訴訟上和解，改以上訴人按月給付1萬5,000元之扶養
    費予被上訴人吳文正等情，為上訴人自承明確，復有該撫養
    費協議書、和解筆錄影本等件在卷可參（見原審卷第33頁、
    第72頁），是上訴人對被上訴人吳文正確實負有上開扶養費
    給付義務之事實，堪予認定。又縱以上訴人主張之匯款總額
    19萬7,400元為計算，核以上訴人於98年12月10日前，按月
    應給付3萬5,000元等情以觀，上訴人已支付部分顯仍未逾其
    應給付扶養費之範圍，並無溢付之情事。而上訴人既屢次陳
    稱：其將附表所示款項匯予被上訴人吳文仁，目的乃係為履
    行上開扶養費給付義務等語，則上訴人與被上訴人吳文正間
    之給付關係，即係以上開有效存在之扶養費義務為其原因事
    實甚明，被上訴人吳文正受領該等款項自非無法律上原因，
    實無待言。至於被上訴人吳文正事後是否將該等款項用於其
    他用途，而未實際履行其扶養子女之義務，至多僅涉及被上
    訴人吳文正有無債務不履行之情事，而應負相關債務不履行
    責任而已；原扶養費協議（包括嗣後改以訴訟上和解減縮應
    給付數額者在內）既未溯及失效，則被上訴人受領如附表所
    示款項之原因即仍存在，上訴人主張依不當得利之規定請求
    被上訴人返還已給付之款項云云，自難認為有理由。尤甚者
    ，被上訴人吳文仁僅係出借自己所有之系爭帳戶供被上訴人
    吳文正使用，上開匯款事後均由被上訴人吳文正個人領用殆
    盡，被上訴人吳文仁原所受領之利益已不存在等情，亦為上
    訴人所不否認，則依民法第182條之規定，縱上訴人之給付
    確實欠缺法律上原因，除非上訴人得證明被上訴人吳文仁於
    受領時已明知為無法律上原因，否則所受利益既已不存在，
    被上訴人吳文仁自無須負返還或償還價額之責任；然迄至本
    案言詞辯論終結前，均未見上訴人提出何等事證以實上情，
    更見上訴人此部分主張要屬無據。從而，縱認本件上訴人主
    張之事實均屬實在，該等事實亦與法律上所定不當得利之要
    件不符，是上訴人依不當得利規定，請求被上訴人共同返還
    如附表所示款項云云，應無理由。
  (四)況上訴人匯款之目的是否即為履行其扶養義務，亦非全然無
    疑。依上訴人所自陳：其與被上訴人吳文正雖早於92年7月2
    4日即簽訂離婚協議書，惟二人實則維持同居關係至97年2月
    25日亦即簽立撫養費協議書之日止，且於同居期間內，子女
    亦與二人同住，當時小孩的學費及其他的生活費均由上訴人
    支出等語，苟上情為真，則於上開同居期間內，子女所需之
    扶養費用既均已由上訴人支出，上訴人實無另支付被上訴人
    吳文正任何扶養費之必要及可能；換言之，倘上訴人匯款之
    目的確係為給付扶養費，則其匯款之日期理應於97年2月25
    日以後方為合理。惟對照附表所示各次匯款日期乃自96年12
    月25日起至97年9月24日間，早於97年2月25日者即有3次，
    依上開說明，此3次給付之目的顯非在於履行子女扶養費，
    至臻明確，可見被上訴人辯稱上訴人係為返還借款債務而為
    匯款等語，尚非全無可能。
  (五)至上訴人雖又以證人曾國輝證稱：被上訴人吳文正及上訴人
    二人曾持面額各為1萬0,150元之支票共10張交予伊以為換票
    ，請求伊返還其所持有由被上訴人吳文仁所開立、票據號碼
    ZQ-0000000號、到期日96年11月25日、面額10萬元之支票（
    下稱系爭280號支票）1張，伊於同日即同意借10萬元予被上
    訴人吳文正、及上訴人從未向伊借過錢等語（見本院卷第19
    頁），主張自己並非上開借貸債務之當事人，並憑此推論其
    與被上訴人吳文仁間並無任何借貸關係存在，然觀諸證人於
    同次準備程序期日中，亦明確結稱：當時伊10萬元的錢是因
    為上訴人的老闆（即英傑室家負責人張靚潔）要貼現，所以
    伊把錢交給英傑室家的老闆等情（見同上頁），可見上開證
    言至多僅足以證明上訴人並非該10萬元之借用人，及被上訴
    人吳文仁簽發之系爭280號支票，應非交付予上訴人之借貸
    款項等事實。然系爭280號支票僅係被上訴人辯稱曾借予上
    訴人款項中之一部，除上開280號支票部分以外，均未見上
    訴人有何說明，自難徒憑上開證人之證言，即遽然認定上訴
    人確未積欠被上訴人任何借款之事實。
  (六)綜上所述，上訴人既主張其係為履行對被上訴人吳文正之給
    付扶養費義務，而將如附表所示之款項分別匯入系爭帳戶，
    而上開扶養費義務確為存在，且上訴人主張匯款總額未逾其
    應負扶養費之範圍等情，復經本院認定如前，則被上訴人受
    領該等款項，自非無法律上原因，要與不當得利之要件有間
    ；遑論被上訴人辯稱上訴人實為清償前所積欠之借款一節，
    經核尚非全然虛妄，而上訴人既未能提出其他事證以推翻前
    開反證，揆諸前揭說明，即難認上訴人業已就本件給付是否
    欠缺法律上原因一點盡其舉證責任。
六、從而，上訴人基於民法第179條關於不當得利之規定，請求
    被上訴人共同給付19萬7,400元並加計法定遲延利息，為無
    理由，不應准許。原審為上訴人敗訴之判決，並無不合，上
    訴意旨仍指摘原判決不當，求予廢棄改判，為無理由，應予
    駁回。
七、本件事證已臻明確，兩造其餘攻擊防禦方法及所提證據，核
    與本件判決結果不生影響，爰不另一一論述，併予敘明。
八、訴訟費用負擔之依據：民事訴訟法第78條。
中    華    民    國    99    年    12    月    29    日
                  民事第三庭  審判長法  官  郭美杏
                                    法  官  林振芳
                                    法  官  吳若萍
以上正本係照原本作成。
本判決不得上訴。
中    華    民    國    99    年    12    月    30    日
                                    書記官  劉英權
附表：
┌───┬────────┬───────────────┐
│ 編號 │   匯款日期     │       匯款金額（新臺幣）     │
├───┼────────┼───────────────┤
│ 1    │   96年12月25日 │       11萬5,000元            │
├───┼────────┼───────────────┤
│ 2    │   97年 1月22日 │           8,000元            │
├───┼────────┼───────────────┤
│ 3    │   97年 2月18日 │        1萬1,200元            │
├───┼────────┼───────────────┤
│ 4    │   97年 3月24日 │        1萬1,050元            │
├───┼────────┼───────────────┤
│ 5    │   97年 4月14日 │        1萬1,000元            │
├───┼────────┼───────────────┤
│ 6    │   97年 5月14日 │        1萬1,000元            │
├───┼────────┼───────────────┤
│ 7    │   97年 6月24日 │        1萬1,000元            │
├───┼────────┼───────────────┤
│ 8    │   97年 7月24日 │        1萬1,000元            │
├───┼────────┼───────────────┤
│ 9    │   97年 9月24日 │           8,150元            │
└───┴────────┴───────────────┘

司法院資訊處製作；財團法人民間司法改革基金會備份。
